【裁判字號】    95,上更(一),91
【裁判日期】    951003
【裁判案由】    偽造有價證券
【裁判全文】
臺灣高等法院臺南分院刑事判決      95年度上更(一)字第91號
上  訴  人
即  被  告  丁○○
                    現於臺灣雲林第二監獄執行中
指定辯護人  本院公設辯護人  己○○
上列上訴人因偽造有價證券案件，不服台灣雲林地方法院94年度
訴字第229號，中華民國94年5月31日第一審判決（起訴案號：台
灣雲林地方法院檢察署94年度偵字第772 號，併辦案號：94年度
偵字第5068號、95年度偵字第515、971號、95年度偵字第3095號
），提起上訴，經判決後，由最高法院第一次發回更審，本院判
決如下：
    主  文
原判決撤銷。
丁○○共同連續意圖供行使之用，而偽造有價證券，累犯，處有
期徒刑肆年參月。偽造之台灣土地銀行虎尾分行票號673009號「
朱文杉」名義支票壹紙、偽造之「朱文杉」印章壹顆、偽造「黃
西村」名義之本票壹紙及分期付款申購契約書上偽造之「黃西村
」署押壹枚、偽造「張良煌」名義之本票壹紙及分期付款申購契
約書上偽造之「張良煌」署押壹枚、偽造「廖宗騰」名義之本票
壹紙及分期付款申購契約書上偽造之「廖宗騰」署押壹枚、偽造
「黃吉利」名義之本票壹紙及分期付款申購契約書上偽造之「黃
吉利」署押壹枚、偽造「黃西村」、「莊桃」名義之本票壹紙及
分期付款申購契約書上偽造之「黃西村」、「莊桃」署押各壹枚
均沒收。
    事  實
一、丁○○前於民國 (下同)83 年間因違反肅清煙毒條例等案件
    ，經臺灣雲林地方法院以83年度訴字第520號判處有期徒刑2
    年4月、8月，應執行有期徒刑2年10月，並於83年11月7日確
    定，接續之前所犯之麻醉藥品管理條例案件執行，於87 年8
    月7 日縮短刑期假釋出監，甫於91年11月24日假釋期滿未經
    撤銷，以已執行完畢論。詎丁○○仍不知悔改，基於收受贓
    物、故買贓物、偽造有價證券暨持以行使、偽造私文書暨持
    以行使，及意圖為自己不法所有之概括犯意，為下列行為：
（一）丁○○於93年9 月下旬某日晚間，在雲林縣虎尾鎮「變色
      龍電子遊戲場」內，見戊○○持有乙○○所有之台灣土地
      銀行虎尾分行票號673001號至673050號空白支票1 本（該
      本支票係乙○○於93年8 月16日置放於友人丙○○所有之
      車牌號碼S5-6907 號自用小客車內，而丙○○於同日將該
      車停放在雲林縣虎尾鎮○○里○○路○段416巷41號地下停
      車場時，遭戊○○所竊，然丁○○並不知該空白支票係屬
      於他人失竊之贓物；又戊○○此部分犯行業已另案判決）
      ，竟基於意圖供行使之用而偽造有價證券之犯意，逕向戊○○撕取其中票號673009號且已由戊○○在「新臺幣」欄
      內，填寫「貳萬陸仟伍佰元正」、「26,500」等字樣，且
      填上發票日期為「93年10月15日」之支票1 張後，旋於同
      日，前往雲林縣虎尾鎮○○路上某不詳之印章店，委請真
      實姓名、年籍均不詳之不知情已成年印章店老闆代刻「朱
      文杉」名義之印章1 個，以此方式偽造「朱文杉」名義之
      印章；再蓋用「朱文杉」名義之印文於上開支票上，因第
      1次蓋用之印文模糊不清，乃再接續蓋用1次，以此方式偽
      造「朱文杉」印文2 枚於該支票正面之「發票人簽章」欄
      內，而完成偽造以「朱文杉」名義之支票發票行為，足以
      生損害於「朱文杉」，偽造完成後，即將「朱文杉」名義
      之印章隨手丟棄，並於93年9 月下旬某日，將該偽造之支
      票交予不知情之修車廠人員甲○○，用以償還先前所積欠
      之修車費用而行使之。嗣因乙○○於察覺支票遭竊後已辦
      理掛失，甲○○屆期提示未獲付款，戊○○亦已遭查獲竊
      取支票犯行，方經警再循線查獲，始悉上情。
（二）丁○○基於偽造有價證券暨持以行使、偽造私文書暨持以
      行使，及意圖為自己不法所有之犯意，於92年11月17日，
      未經其父黃西村之同意或授權，持黃西村之國民身分證及
      虎尾鎮農會活期存款存摺前往雲林縣虎尾鎮○○路○ 段85
      號1 樓「明日世界電腦股份有限公司」（下稱明日世界電
      腦公司），向台新資融股份有限公司（下稱台新資融公司
      ）之特約商「明日世界電腦公司」業務員林俊利辦理購買
      電腦及分期付款，並分別在「分期付款申購契約書」及「
      本票」上偽造「黃西村」署押各1 枚，用以表示黃西村有
      同意分期付款購買電腦商品1 台，及以該電腦向台新資融
      公司申請辦理分期貸款等情，以此方式偽造私文書及有價
      證券，足以生損害於黃西田及台新資融公司。嗣丁○○委
      由林俊利將偽造之「分期付款申購契約書」及「本票」轉
      交與台新資融公司，以所購買之電腦1部向台新資融公司
      申請辦理電腦分期貸款，而行使前開偽造之私文書及有價
      證券，使台新資融公司承辦人員陷於錯誤，核貸36941 元
      ，足以生損害於台新資融公司。迨丁○○順利取得貸款後
      ，自第1期起拒不付款，且以1萬餘元之價格，將前開電腦
      1 台出賣予真實姓名、年籍不詳之人，嗣經台新資融公司
      發現貸款人繳納貸款有異，始查悉上情。
（三）丁○○與張良煌（詐欺部分，另案偵辦）共同基於意圖為
      自己不法所有之犯意聯絡，於92年11月28日，由張良煌持
      雲林縣稅捐稽徵處89年地價稅繳款書1 紙，向台新資融公
      司之特約商「明日世界電腦公司」業務員林俊利佯稱欲購
      買電腦及辦理分期付款，聲稱願分12期付清，每期支付
      3250元，且在分期價款未全部履行清償前，不得擅自處分
      標的物云云，並委由林俊利將相關申請文件轉交台新資融
      公司，以所購買之電腦1 部向台新資融公司申請辦理電腦
      分期貸款，使台新資融公司承辦人員陷於錯誤，核貸3 萬
      5084元，足以生損害於台新資融公司。迨張良煌順利取得
      貨款後，自第1期起拒不付款，且由丁○○以2萬餘元之價
      格，將前開電腦1 台賣予真實姓名、年籍不詳之人，將前
      開電腦1 台交由張良煌遷移至不明處所，嗣經台新資融公
      司發現貸款人繳納貸款有異，始查悉上情。
（四）丁○○基於收受贓物、偽造有價證券暨持以行使、偽造私
      文書暨持以行使，及意圖為自己不法所有之犯意，於93年
      7 月間某日，在雲林縣某處，明知程瀚生（收受贓物部分
      ，另案經臺灣雲林地方法院判處有期徒刑3 月確定）所持
      有之廖宗騰國民身分證（於93年7月12日凌晨3、4 時許，
      在雲林縣虎尾鎮○○路永和豆漿店門口，遭張博駿竊取得
      手後，再轉交知情之程瀚生），係來路不明之贓物，仍予
      收受之後，即於同年月18日，前往雲林縣斗六市○○路
      571 號「新吉發機車行」，持廖宗騰之國民身分證，向台
      新資融公司之特約商「新吉發機車行」業務員曾鐘山辦理
      購買機車及分期付款，並分別在「分期付款申購契約書」
      及「本票」上偽造「廖宗騰」署押各1 枚，用以表示廖宗
      騰有同意分期付款購買車牌號碼XR2-695號重機車1部，及
      以該機車向台新資融公司申請辦理機車分期貸款等情，以
      此方式偽造私文書及有價證券，足以生損害於廖宗騰及台
      新資融公司。嗣丁○○委由曾鐘山將偽造之「分期付款申
      購契約書」及「本票」轉交與台新資融公司，以所購買之
      重機車1 部向台新資融公司申請辦理機車分期貸款，而行
      使前開偽造之私文書及有價證券，使台新資融公司承辦人
      員陷於錯誤，核貸74810 元，足以生損害於台新資融公司
      。迨丁○○於取得貸款後，自第1 期起拒不付款，且將前
      開重機車1 部遷移至不明處所，嗣經台新資融公司發現貸
      款人繳納貸款有異，始查悉上情。
（五）丁○○與綽號「阿章」之成年男子（真實姓名、年籍均不
      詳）共同基於偽造有價證券暨持以行使、偽造私文書暨持
      以行使，及意圖為自己不法所有之犯意聯絡，於93年7 月
      21日，未經黃吉利之同意，由丁○○將「阿章」持有之黃
      吉利國民身分證1 張，轉交有犯意聯絡之另一真實姓名、
      年籍不詳之成年男子，再由該名男子持往前開台新資融公
      司之特約商「新吉發機車行」，向該車行業務員姚成儒辦
      理購買機車及分期付款，並分別在「分期付款申購契約書
      」及「本票」上偽造「黃吉利」署押各1 枚，用以表示黃
      吉利有同意分期付款購買車牌號碼ＣＧ3—813號重機車1
      部，及以該機車向台新資融公司申請辦理機車分期貸款等
      情，以此方式偽造私文書及有價證券，足以生損害於黃吉
      利及台新資融公司。嗣該名男子委由姚成儒將偽造之「分
      期付款申購契約書」及「本票」轉交與台新資融公司，以
      所購買之重機車1 部向台新資融公司申請辦理機車分期貸
      款，而行使前開偽造之私文書及有價證券，使台新資融公
      司承辦人員陷於錯誤，核貸7萬3千78元，足以生損害於台
      新資融公司。迨丁○○、「阿章」及前開不詳男子3 人順
      利取得貸款後，自第1期起拒不付款，且將前開重機車1部
      遷移至不明處所，嗣經台新資融公司發現貸款人繳納貸款
      有異，始查悉上情。
（六）丁○○基於偽造有價證券暨持以行使、偽造私文書暨持以
      行使，及意圖為自己不法所有之犯意，先於不詳時間，在
      不詳地點，偽造周昭宏各類所得扣繳暨免扣繳憑單（所得
      人姓名：周昭宏，給付總額42萬元，扣繳稅額：0， 所得
      給付年度：93年，申報單位：國祥土木包工業，地址：土
      庫鎮石廟里復興10之151號，扣繳義務人：蔡榮貴）1張後
      ，於94年4 月14日，未經友人周昭宏之同意或授權，持周
      昭宏國民身分證影本及前開偽造各類所得扣繳暨免扣繳憑
      單，前往雲林縣虎尾鎮○○里○○路199 號模型店，向台
      新資融公司之特約商廖芳慕辦理購買引擎遙控車及分期付
      款，並分別在「分期付款申購契約書」及「本票」上偽造
      「周昭宏」署押各2枚、1枚，用以表示周昭宏有同意分期
      付款購買引擎遙控車1 台，及以該電腦向台新資融公司申
      請辦理分期貸款等情，以此方式偽造私文書及有價證券，
      足以生損害於周昭宏及台新資融公司。嗣丁○○委由廖芳
      慕將偽造之「分期付款申購契約書」、「偽造各類所得扣
      繳憑單暨免扣繳憑單」及「本票」轉交與台新資融公司，
      以所購買之引擎遙控車1 台向台新資融公司申請辦理分期
      貸款，而行使前開偽造之私文書及有價證券，使台新資融
      公司承辦人員陷於錯誤，核貸2萬5千元，足以生損害於台
      新資融公司。迨丁○○順利取得貸款後，自第1 期起拒不
      付款，且將前開引擎遙控車遷移不明，嗣經台新資融公司
      發現貸款人繳納貸款有異，始查悉上情。
（七）丁○○基於故買贓物、偽造有價證券及意圖為自己不法有
      之犯意，於94年5 月間某日，在雲林縣虎尾鎮○○里○道
      旁，明知真實姓名、年籍不詳自稱「錫卿」之成年男子所
      持有之臺灣銀行支票（支票號碼AMO516599 號，為吳旻芳
      所有，於94年2月1日某時，在雲林縣虎尾鎮○○街35之3
      號「司迪邁書坊失竊」），係來路不明之贓物，仍予收受
      之後，即於同年6月2日，在前開支票上虛偽填載金額為3
      萬3千元，而偽造有價證券支票1紙，足生損害於吳旻芳，
      並於同年6月4日晚間11時許，前往雲林縣斗南鎮○○路○
      段45號「光華童車商店」，持向老闆吳柏鑫詐稱：「要購
      買電動童車」云云，惟因吳柏鑫表示待支票兌現，始願意
      交付電動童車等語，致丁○○未詐欺財物得逞。嗣吳柏鑫
      於同年6月8日持往復華銀行斗南分行提示，遭退票後始報
      警處理。
（八）丁○○夥同不詳男女2 人，基於為自己不法所有之犯意聯
      絡，於92年12月24日，在雲林縣虎尾鎮廉使里廉使1567號
      住處，由該不詳男女2 人分別假冒其父黃西村、母莊桃名
      義，向台灣人壽保險股份有限公司（下稱台灣人壽公司）
      對保人員李美惠，佯以動產擔保交易法動產抵押之方式，
      由該不詳男女2 人分別擔任動產擔保交易之連帶保證人、
      債務人，自93年1 月29日起分60期攤還本息，以每月29日
      為1期，每期清償新台幣（下同）13730元，在貸款清償前
      ，車牌號碼B9-6577 號自小客車停放在上開住處，不得擅
      自遷移、轉讓、出租、出質、抵押或為其他處分等詞，及
      由該不詳男女2 人分別持偽刻「黃西村」、「莊桃」名義
      之印章各1 枚，在車輛動產抵押暨借款契約書、本票、授
      權書上，蓋用「黃西村」、「莊桃」印文，並按捺指紋，
      以此方式偽造「黃西村」、「莊桃」之發票行為，當場交
      付李美惠，而足以生損害於黃西村、莊桃，致使李美惠陷
      於錯誤，准予放貸59萬元。待丁○○取得59萬元後，即不
      知去向，亦未支付貸款，並將上開車輛遷移，致台灣人壽
      公司追索無著受有損害。
二、案經雲林縣警察局虎尾分局報告台灣雲林地方法院檢察署檢
    察官偵查起訴及移送併案審理。
    理  由
一、訊據上訴人即被告丁○○於本院審理時，就上揭事實均坦承
    不諱，查：事實欄（一）部分經另案被告戊○○於警詢時之
    供述明確，證人戊○○於本院準備程序時證稱，該支票是其
    所寫 (見本院卷第65頁），據本院將上開支票上之金額、日
    期之筆跡與丁○○之筆跡、戊○○之筆跡送請內政部警政署
    刑事警察局以特徵比對及放大比對法鑑定後，鑑定結果為該
    支票上之國字金額筆跡，與戊○○於本院上訴卷第104 頁之
    筆跡相符 (見本院卷第85至86頁），然被告於本院審理時已
    自承「朱文杉」之印章，係其偽刻並蓋印於該支票上，雖支
    票上之金額非被告所填寫，仍足徵被告有偽造有價證券之犯
    行，並經被害人乙○○、丙○○、甲○○於警詢指訴甚詳，
    復有支票、退票理由單、遺失票據申報書、掛失止付票據提
    示人資料查報表影本各1 份（警卷第17至20頁）。而事實欄
    （二）（三）（四）（五）之犯罪事實，參酌附卷之黃西村
    分期付款申購契約書、身分證正反面影本、虎尾鎮農會活期
    存款存摺影本；張良煌於偵查中之訊問筆錄、分期付款申購
    契約書、89年地價稅繳款書、身分證正反面影本；廖宗騰之
    分期付款申購契約書、身分證正反面影本、綜合所得稅核定
    通知書、機器腳踏車新領牌照登記書影本；黃吉利之分期付
    款申購契約書、身分證正反面影本、機器腳踏車新領牌照登
    記書影本、勞工保險卡，被告之犯行，洵堪認定。再事實欄
    （六）之部分，核與證人廖芳慕於警詢時所指述之內容無異
    ，並有台新資融公司所提供的周昭宏分期付款買賣申購契約
    書、身分證正反面影本、各類所得扣繳暨免扣繳憑單、交貨
    簽收單及土庫鎮石廟里10鄰復興10之151 號地址之照片影本
    在卷足憑。又事實欄（七）之犯罪事實，有證人吳柏、吳
    旻芳於警詢時之證述，亦有臺灣銀行支票 (支票號碼：
    AM0000000)、台灣票據交換所雲林縣分所退票理由單附卷可
    參，事實欄八）之部分，與被告之母親莊桃於偵查中之供述
    及證人李美惠於偵查中之證述互核相符，亦有車輛動產抵押
    暨借款契約書、本票、授權書影本在卷足憑 (見95年度偵字
    第1763號第37至38頁)被告之犯行，應堪認定。
二、查被告行為後，94年1月7日修正公布之刑法，自95年7月1日
    施行，修正後之刑法刪除第55條、第56條關於牽連犯、連續
    犯之規定。此刪除雖非犯罪構成要件之變更，但顯已影響行
    為人刑罰之法律效果，自屬法律有變更，比較新舊法規定，
    修正後之規定並非較有利於被告，依刑法第2條第1項之規定
    ，應適用行為時之法律，即適用修正前刑法第55條牽連犯、
    第56條連續犯之規定，從一重之罪處斷；又新刑法第33條第
    5款規定罰金刑為新台幣1千元以上，比較新舊法之規定，修
    正後之規定罰金刑之最低本刑已較修正前為高，並非較有利
    於被告，依刑法第2條第1項之規定，自應適用行為時之法律
    ，即適用修正前刑法，合先敘明。
三、核被告丁○○上開非行，係犯刑法第201條第1項偽造有價證
    券罪、第216條、第210條行使偽造私文書罪、第339條第1項
    之詐欺取財罪、第349條第1項之收受贓物罪，第349條第2項
    之故買贓物罪。按其偽造有價證券後持以行使，行使偽造有
    價證券之低度行為，應為偽造高度行為所吸收；其偽造私文
    書進而行使，其偽造私文書之低度行為，應為行使之高度行
    為所吸收，均不另論罪。又按行使偽造有價證券以使人交付
    財物，如果所交付者即係該證券本身之價值，則其詐欺取財
    仍屬行使偽造有價證券之行為，不另成立詐欺罪名；又行使
    偽造有價證券以詐取財物，其取得財物行為，原已包含於該
    行使偽券行為之內，並不另成立詐欺罪名，殊無適用刑法第
    55條之餘地。（高法院25年度上字第1814號、31年度上字第
    1918號判例可資參酌）故被告偽造有價證券並持以行使之行
    為，不另成立詐欺罪。又被告就上揭事實，各別與不詳男女
    2 人、張良煌、綽號「阿章」之成年男子間，有犯意聯絡及
    行為分擔，為共同正犯，再被告利用不知情某印章店不詳姓
    名之成年男子偽刻「朱文杉」印章，為間接正犯。其偽刻印
    章、偽造印文行為，乃偽造有價證券 (支票）之部分行為，
    均不另論罪。其先後多次偽造有價證券、行使偽造私文書，
    時間緊接，犯罪構成要件相同，顯係基於概括犯意反覆為之
    ，各為連續犯，應依刑法第56條之規定以一罪論，並加重其
    刑。又被告所犯連續偽造有價證券、連續偽造私文書、詐欺
    取財、收受贓物、故買贓物數罪間，有方法、結果之牽連關
    係，為牽連犯，應從一重之連續偽造有價證券罪處斷。事實
    欄（二）（三）（四）（五）（六）（七）（八）部分雖未
    經公訴人起訴，惟經移送本院併辦，本院認與事實欄（一）
    有連續及牽連裁判上一罪關係，為起訴效力所及，本院自得
    一併審理，併此明。
四、原審以被告丁○○罪證明確，予論罪科刑，固非無見。惟查
    ：(一)事實欄（一）之673009號支票上之國字金額應為戊○○
    所書寫，故被告應戊○○共同偽造該支票，與原審之事實認
    定有所違誤，(二)併案部分，原審未及論究，亦有未洽。被告
    上訴意旨，指摘原判決不當，雖無理由，惟原判決既有可議
    ，應由本院將原判決撤銷改判，爰審酌被告冒用他人身分證
    ，偽造買賣契約、偽簽票據，購買電腦、機車、遙控車、汽
    車等物品，影響金融秩序，犯罪之金額不大，及犯罪後坦承
    犯行等一切情狀，量處如主文所示之刑，以資懲儆。又被告
    所偽造之台灣土地銀行虎尾分行票號673009號「朱文杉」名
    義支票1紙、偽造「黃西村」名義之本票1紙及分期付款申購
    契約書上偽造之「黃西村」署押1 枚、偽造「張良煌」名義
    之本票壹紙及分期付款申購契約書上偽造之「張良煌」署押
    1 枚、偽造「廖宗騰」名義之本票壹紙及分期付款申購契約
    書上偽造之「廖宗騰」署押1 枚、偽造「黃吉利」名義之本
    票1紙及分期付款申購契約書上偽造之「黃吉利」署押1枚、
    偽造「黃西村」、「莊桃」名義之本票1 紙及分期付款申購
    契約書上偽造之「黃西村」、「莊桃」署押各1 枚均依刑法
    第205條、第219條沒收，偽造之「朱文杉」印章壹顆雖未扣
    案，仍應依刑法第219條沒收。
五、據上論結，應依刑事訴訟法第369條第1項前段、第364條、
    第299條第1項前段，刑法第28條、第201條、第216條、第
    210條、第205條、第219條、第339條第1項、第349條第1項
    、第2條第1項，修正前刑法第55條、第56條、第47條，罰金
    罰鍰提高標準條例第1條前段，判決如主文。
本案經檢察官趙中岳到庭執行職務。
中    華    民    國    95    年    10    月    3     日
                  刑事第五庭    審判長法  官  楊明章
                                      法  官  顏基典
                                      法  官  楊子莊
以上正本證明與原本無異。
如不服本判決，應於收受本判決後十日內向本院提出上訴書狀。
其未敘述上訴理由者並得於提起上訴後十日內向本院補提理由書
狀（均須按他造當事人之人數附繕本）「切勿逕送上級法院」。
                                      書記官  王全龍
中    華    民    國    95    年    10    月    4     日
附錄：本判決論罪科刑法條
刑法第339條意圖為自己或第三人不法之將本人或第三人之物交
付者，處5年以下有期徒刑、拘役或科或併科1千元以下罰金。以
前項方法得財產上不法之利益或使第三人得之者，亦同。
前二項之未遂犯罰之。
中華民國刑法第201條
（有價證券之偽造變造與行使罪）
意圖供行使之用，而偽造、變造公債票、公司股票或其他有價證
券者，處3年以上10年以下有期徒刑，得併科3千元以下罰金。
行使偽造、變造之公債票、公司股票或其他有價證券，或意圖供
行使之用，而收集或交付於人者，處1年以上7年以下有期徒刑，
得併科3千元以下罰金。
中華民國刑法第210條（偽造變造私文書
罪）偽造、變造私文書，足以生損害於公眾或他人者，處5年以
下有期徒刑。
中華民國刑法第216條（行使偽造變造或登載不實之文書罪）行
使第210條至第215條之文書者，依偽造、變造文書或登載不實事
項或使登載不實事項之規定處斷。
中華民國刑法第349條（普通贓物罪）收受贓物者，處3年以下有
期徒刑、拘役或5百元以下罰金。
搬運、寄藏、故買贓物或為牙保者，處5年以下有期徒刑、拘役
或科或併科1千元以下罰金。
因贓物變得之財物，以贓物論。


司法院資訊處製作；財團法人民間司法改革基金會備份。
